【裁判字號】    94,勞訴,68
【裁判日期】    950911
【裁判案由】    給付資遣費等
【裁判全文】
臺灣板橋地方法院民事判決              94年度勞訴字第68號
原      告  丙○○
訴訟代理人  陳長甫律師
被      告  鼎福椅業有限公司
法定代理人  戊○○
訴訟代理人  甲○○
            蘇誌明律師
複 代理 人  乙○○
上列當事人間給付資遣費等事件，本院於民國95年8 月28日言詞
辯論終結，判決如下：
    主  文
被告應給付原告新臺幣玖拾肆萬肆仟貳佰零參元，及自民國九十
四年九月十三日起至清償日止，按年息百分之五計算之利息。
原告其餘之訴駁回。
訴訟費用由被告負擔。
本判決第一項於原告以新臺幣參拾貳萬元為被告供擔保後，得為
假執行。但被告如於執行標的物拍定、變賣或物之交付前，以新
臺幣玖拾肆萬肆仟貳佰零參元為原告預供擔保，或將請求標的物
提存，得免為假執行。
    事實及理由
一、程序方面：原告於訴狀送達後，將訴之聲明由「被告應給付
    原告新臺幣（下同）997,888 元」最後變更為「被告應給付
    原告949,075 元」，屬減縮應受判決事項之聲明，核其請求
    之基礎事實同一，且不甚礙被告之防禦及訴訟之終結，況被
    告於上開訴之變更並無異議，而為本案之言詞辯論，視為同
    意變更，依民事訴訟法第255條第1 項第1、2、3、7款及第2
    項之規定，應予准許。
二、原告主張：
  (一)原告自民國（下同）73年8月6日起受僱於被告，自89年間起
    之薪資，雙方約定底薪為每月5 萬元，另有全勤獎金及伙食
    費等，每隔半個月發薪一次。惟被告見於原告已受僱近21年
    ，即將達工作25年之退休條件，為免給付高額退休金，於94
    年5 月間因政府將推行勞退新制，須徵詢勞工選擇退休制度
    之機會，發給被告1 紙自94年6 月1 日開始，員工薪資重新
    調整計薪方式之同意書，並請被告於94年6 月10日前交與被
    告公司，被告對薪資重新調整計薪方式，不表同意，亦未簽
    署同意書，但被告將原告94年6 月份之薪資，片面更改於次
    月5 日才發給薪資，而非每半個月發薪一次，且原告之薪資
    底薪5 萬元，調降為3 萬4 千8 百元。原告對被告擅自調降
    薪資，及改變工資給付時間與次數之行為均不表同意，即於
    同年7 月6 日向臺北縣勞工局申請勞資爭議，因被告不依已
    約定之薪資結構給薪，致調解不成立，按被告未經與原告協
    商同意調降薪資與改變工資給付之時間與次數，即片面調降
    與改變，已違反勞動基準法第14條（第1 項）第5 款「僱主
    不依勞動契約給付工作報酬。」、第6 款「僱主違反勞動法
    令致有損害勞工權益之虞者。」，原告乃於94年7 月29日委
    請律師以郵局存證信函，依上開勞動基準法第14條（第1 項
    ）第5 款、第6 款之規定，向被告終止勞動契約。
  (二)原告自73年8月6日受僱於被告，至94年7 月31日止，共工作
    20年11月又25日，依勞動基準法第17條第1 款「在同一雇主
    之事業單位繼續工作，每滿一年發給相當於一個月平均工資
    之資遣費。」、第2 款「依前款計算之剩餘月數，或工作未
    滿一年者，以比例計給之。未滿一個月者以一個月計。」規
    定，被告應給付原告21個月之平均工資之資遣費。員工薪資
    表中列有誤餐費及伙食費每月1,500 元，且經常性給與，而
    實際為勞工工作報酬，是仍應列為工資之一。原告終止勞動
    契約前6 個月之每月平均工資為43,252元，被告應給付21個
    月之平均工資為908,292元，又被告94年6月薪資只給付35,9
    78元，短付3,690元，7月份薪資未付37,093元，被告應一併
    給付原告計949,075 元，爰依僱傭關係及勞動基準法第14條
    （第1項）第4項準用同法第17條之規定提起本訴等語。併為
    聲明：1.被告應給付原告949,075 元，及自起訴狀繕本送達
    翌日起至清償日止，按年息百分之五計算之利息。2.原告願
    供擔保，請准宣告假執行。
三、被告則以：
  (一)因大環境不景氣之故，被告已連續虧損6年，金額達1,600萬
    元，94年度業績亦非理想，為維持公司之營運，94年5 月31
    日於公司會議室，召集全部員工開會，告知營運困難並請全
    體員工考量工作量大幅減少（如原告工作量也僅剩原工作量
    五分之一），暫將薪資結構調整，並給予薪資調整之資料，
    後經現場詢問，斯時無任何反對意見，故薪資調整方式，應
    為成立、生效。雖原告主張其未表示意見，並不代表同意，
    但原告於會後仍繼續工作2 個月無終止契約之意思，當為默
    示同意之意思表示，雙方既已協調調降薪資，被告並無違反
    勞動基準法，原告主張終止契約，請求資遣費並無依據。原
    告主張乃基於勞動基準法第14條（第1 項）第6 款之事由為
    本案請求，此請求權有10日（30日）除斥期間之適用，勞動
    基準法第14條第2 項有明文。原告過除斥期限方主張，原告
    提起本件訴訟無理由。另被告曾於94年8 月9 日發函予原告
    ，因其曠職3 日以上依法終止勞動契約。
  (二)原告於87年4 月時因與其他員工發生口角爭執，其於當時就
    已表達離職之意思，則於其自請離職前之所有年資即已不得
    再予計算；原告離職後約十餘日即87年5 月中旬，原告於路
    上「巧遇」被告之法定代理人戊○○先生，後其表達欲回被
    告公司繼續任職之意願，戊○○先生念在原告於公司任職多
    年之情份上方才同意，因此原告之年資至多僅為7年2個月，
    而非21年。員工得自行申請離職，且無待僱主同意即生效力
    。至原告主張其87年5 月（應係87年4 月）之離職，並未有
    預告，故不生效力之主張，亦非有理，因未為預告，僱主至
    多給付預告期間之工資，勞動基準法第16條第3 項定有明文
    。而員工未為預告則至多如有造成損害時，有無損害賠償之
    問題，並非其解職不生效力，此可由勞動基準法之條文故意
    未為規定即明。
  (三)工資實係勞工之勞力所得，為其勞動對價而給付之經常性給
    與。倘雇主為改善勞工生活而給付非經常性給與；或為其單
    方之目的，給付具有勉勵、恩惠性質之給與，即非為勞工之
    工作給付之對價，與勞動契約上之經常性給與有別，應不得
    列入工資範圍之內。故本件全勤獎金及伙食費自不應納入工
    資計算。因此，縱應給付資遣費，則每月平均工資為41,567
    元；資遣費為296,055 元等語，資為抗辯。併為答辯聲明：
    1.原告之訴及假執行之聲請均駁回。2.如受不利判決，被告
    願供擔保，請准宣告免為假執行。
四、兩造均不爭執之事實：
  (一)原告自73年8月6日起受僱於被告。
  (二)原告自89年間起之薪資，每隔半個月發薪一次。被告於94年
    5 月間因政府將推行勞退新制，須徵詢勞工選擇退休制度之
    機會，發給被告1 紙自94年6月1日開始，員工薪資重新調整
    計薪方式之同意書，並請被告於94年6 月10日前交與被告公
    司，復於94年5 月31日召集全部員工開會，告知營運困難並
    請全體員工考量工作量大幅減少，暫將薪資結構調整，並給
    予薪資調整之資料，後經現場詢問，斯時無任何反對意見。
  (三)被告對薪資重新調整計薪方式，不表同意，亦未簽署同意書
    ，但被告將原告94年6 月份之薪資，片面更改於次月5 日才
    發給薪資，而非每半個月發薪一次。且原告94年6 月薪資原
    為39,668元，但被告只給付35,978元，短付3,690 元，7 月
    份薪資未付37,093元（見本院卷第25頁、第112頁、第117頁
    ）。
  (四)原告於94年7 月29日委請律師以郵局存證信函，依勞動基準
    法第14條第1項第5款、第6款之規定，向被告表示自94年8月
    1日起終止兩造間之勞動契約。
五、原告主張：原告自73年8月6日起受僱於被告。因被告將原告
    94年6 月份之薪資，片面更改於次月5 日才發給薪資，而非
    每半個月發薪一次，且原告之薪資底薪5 萬元，調降為 3萬
    4千8百元，已違反勞動基準法第14條第1項第5款、第6 款，
    原告乃於94年7 月29日委請律師以郵局存證信函向被告終止
    勞動契約。爰依僱傭關係及勞動基準法第14條第1項第4項準
    用同法第17條之規定提起本訴等語。被告則辯稱如上。經查
    ：
  (一)按「有左列情形之一者，勞工得不經預告終止契約：五  雇
    主不依勞動契約給付工作報酬，或對於按件計酬之勞工不供
    給充分之工作者。六  雇主違反勞動契約或勞工法令，致有
    損害勞工權益之虞者。勞工依前項第1 款、第6 款規定終止
    契約者，應自知悉其情形之日起，30日內為之。第17條規定
    於本條終止契約準用之。」，勞動基準法第14條第1項第5款
    、第6 款、第2 項、第4 項分別定有明文。本件原告自73年
    8 月6 日起受僱於被告。原告自89年間起之薪資，每隔半個
    月發薪一次。被告於94年5 月間因政府將推行勞退新制，須
    徵詢勞工選擇退休制度之機會，發給被告1 紙自94年6 月1
    日開始，員工薪資重新調整計薪方式之同意書，並請被告於
    94年6 月10日前交與被告公司，復於94年5 月31日召集全部
    員工開會，告知營運困難並請全體員工考量工作量大幅減少
    ，暫將薪資結構調整，並給予薪資調整之資料，後經現場詢
    問，斯時無任何反對意見。被告對薪資重新調整計薪方式，
    不表同意，亦未簽署同意書，但被告將原告94年6 月份之薪
    資，片面更改於次月5 日才發給薪資，而非每半個月發薪一
    次。且原告94年6 月薪資原為39, 668 元，但被告只給付35
    ,978 元 ，短付3,690 元，被告確有調降原告薪資，原告7
    月份薪資37,093元，被告未為給付。原告於94年7 月29日委
    請律師以郵局存證信函，依勞動基準法第14條第1 項第5 款
    、第6 款之規定，向被告表示自94年8 月1 日起終止兩造間
    之勞動契約之事實，為兩造所不爭執（見本院卷第22頁、第
    112 頁、第117 頁），復據證人丁○○、己○○到庭證述明
    確（見本院卷第43至47頁），並有勞保投保資料表、原告94
    年2 月至5 月薪資表、未簽署之同意書、繳交同意書之通知
    單、臺北縣政府處理勞資爭議協調會議記錄、原告94年6 月
    及7 月之考勤表、原告於94年7 月29日委請律師所發之郵局
    存證信函及其回執、薪資調整表（見本院三重簡易庭94年度
    重勞調字第43號卷第7 至20頁、本院卷第25頁）為證，堪信
    屬實。矧原告既未將上開員工薪資重新調整計薪方式之同意
    書於94年6 月10日前交與被告公司，原告顯未表示同意，且
    原告於94年5 月31日被告召集全部員工開會時，雖未對於薪
    資調整之資料表示反對意見及原告於會後仍繼續工作2 個月
    無終止契約之意思，亦僅屬原告單純之沈默及原告是否行使
    勞動基準法第14條第1 項第6 款之終止權而已，非可據此認
    為原告默示同意，此由原告未將上開員工薪資重新調整計薪
    方式之同意書於94年6 月10日前交與被告公司等情，益可證
    明原告係不同意該薪資重新調整計薪方式。又被告既將原告
    94年6 月份之薪資，片面更改於次月5 日才發給薪資，而非
    每半個月發薪一次，且原告94年6 月薪資原為39,668元，但
    被告只給付35,978元，短付3,690 元，被告確有調降原告薪
    資，足見被告有片面調降原告薪資，違反勞動契約及勞工法
    令，致有損害勞工權益之虞及不依勞動契約給付原告工作報
    酬之情事，則依上開說明，原告自得依勞動基準法第14條第
    1 項第5 款、第6 款之規定對被告終止兩造間之勞動契約（
    即僱傭契約）。惟因原告迄至94年7 月29日始函知被告表示
    依勞動基準法第14條第1 項第5 款、第6 款之規定自94年8
    月1 日起終止兩造間之勞動契約，業已逾上開30日之除斥期
    間，故原告不得再依勞動基準法第14條第1 項第6 款之規定
    終止兩造間之勞動契約。從而，原告主張依勞動基準法第14
    條第1 項第5 款之規定對被告終止兩造間之勞動契約，並請
    求被告給付資遣費等語，即屬有據，應予准許。被告辯稱：
    被告曾於94年8 月9 日發函予原告，因其曠職3 日以上依法
    終止勞動契約等語，既在原告合法終止兩造間勞動契約之後
    ，即乏依據，洵無足取。
  (二)按「定期契約屆滿後或不定期契約因故停止履行後，未滿3
    個月而訂定新約或繼續履行原約時，勞工前後工作年資，應
    合併計算。」，勞動基準法第10條定有明文。又勞工工作年
    資中斷者，勞動基準法第10條規定，定期契約屆滿後或不定
    期契約因故停止履行後，未滿3 個月而訂定新約或繼續履行
    原約時，勞工前後工作年資，應合併計算。依該項規定解釋
    ，不定期之勞動契約，除因辭職、解僱、資遣等契約終止之
    事由，可認原勞動契約消滅，勞工嗣後重新任職，應認成立
    新契約，前後工作年資應分別論計外，如係一時中止，勞工
    於3 個月內繼續工作者，其前後工作年資應合併計算，僅其
    停止工作之日數應予扣除（臺灣高等法院84年勞上字第28號
    判決意旨參照）。查原告自73年8月6日起受僱於被告，迄至
    94年7月31日止，其間有超過2 次以上，沒有上班，一次約2
    、3 日，一次約1 星期，一次約10餘日，之後原告均又回來
    被告公司上班等情，被告於原告未上班期間，僅扣除原告之
    薪資，並未將原告辦理退保等情，為兩造所不爭執，復據證
    人丁○○、己○○到庭證述明確（見本院卷第43至47頁），
    並有勞保投保資料表（見本院三重簡易庭94年度重勞調字第
    43號卷第7 至8 頁）為證，應信為真。則依上開說明，原告
    因故停止上班後，之後又恢復上班之未上班期間，既僅約2
    、3 日或1 星期或10餘日，其前後工作年資，自應合併計算
    ，僅其停止工作之日數應予扣除。是原告之工作年資應為20
    年11月7 日（即自73年8 月6 日起至94年7 月31日止，計20
    年11月26日，再扣除原告未上班之期間至少計19日，即為20
    年11月7 日）。
  (三)按「雇主依前條終止勞動契約者，應依左列規定發給勞工資
    遣費：一  在同一雇主之事業單位繼續工作，每滿一年發給
    相當於一個月平均工資之資遣費。二  依前款計算之剩餘月
    數，或工作未滿一年者，以比例計給之。未滿一個月者以一
    個月計。」，勞動基準法第17條亦定有明文。原告之工作年
    資為20年11月7日，已如前述。又原告所主張之原告94年2月
    至7 月薪資數額，係將每月加班費計含在內所得之全部數額
    （未扣除原告依法應自付之勞健保費用），其薪資內容包含
    實領天數（以每半月25,000元為基礎，依該半月實際工作日
    數之每日金額核算實領天數之總額）、加班、全勤及伙食費
    （每半月均為750元，即每月均為1,500元），核均屬工資之
    性質，尚無不合。原告94年7月31日離職前6個月內所得工資
    總額除以該期間之總日數所得之平均工資為1,434元（即94
    年2月1日至94年7月31日止，計181 日，原告94年2月至94年
    7月之薪資各為40,206元、57,139元、44,435元、41,018元
    、39,668元、37,093元，計為259,559元，259,559÷181 ＝
    1,434元／日），則原告每月之平均工資為43,020元（即1,4
    34×30＝43,020元／月）。故依勞動基準法第17條第1 款、
    第2 款規定，原告得請領資遣費之基數為21，其得請求之資
    遣費為903,420元（即43,020×21＝903,420 元）。
  (四)原告94年6 月薪資原為39,668元，但被告只給付35,978元，
    短付3,690 元，且原告7 月份薪資37,093元，被告未為給付
    等情，已如前述。是原告依僱傭關係請求被告給付短付之薪
    資3,690 元及未給付之薪資37,093元，即屬有據，應予准許
    。
  (五)基上，原告得向被告請求資遣費903,420元、短付之薪資3,6
    90 元及未給付之薪資37,093元，計944,203元。
六、從而，原告依僱傭關係及勞動基準法第14條第1項第4項準用
    同法第17條之規定，請求被告給付944,203 元，及自起訴狀
    繕本送達被告之翌日94年9 月13日起至清償日止，按年息百
    分之五計算之法定遲延利息，為有理由，應予准許；逾此部
    分之請求，即屬無據，應予駁回。
七、兩造分別陳明願供擔保請准宣告假執行或免為假執行，經核
    並無不合，爰各酌定相當之擔保金額，予以准許。
八、本件事證已臻明確，兩造其餘攻擊、防禦方法及舉證，經本
    院審酌後，認對於判決結果均無影響，爰不一一論述，併此
    指明。
據上論結，本件原告之訴一部為有理由，一部為無理由，依民事
訴訟法第79條、第390條第2項、第392條，判決如主文。
中    華    民    國    95    年    9     月    11    日
                  民事第一庭    法  官  楊千儀
以上正本證明與原本無異。
如對本判決上訴，須於判決送達後20日內向本院提出上訴狀（需
按他造人數附繕本）。
中    華    民    國    95    年    9     月    11    日
                                書記官  簡青根


司法院資訊處製作；財團法人民間司法改革基金會備份。
